【裁判字號】    92,台上,1370
【裁判日期】    920320
【裁判案由】    殺人
【裁判全文】
最高法院刑事判決                              九十二年度台上字第一三七０號
    上  訴  人  甲○○
右上訴人因殺人案件，不服台灣高等法院台南分院中華民國九十二年一月九日第二審
判決（九十一年度上重訴字第一一四九號，起訴案號：台灣台南地方法院檢察署八十
八年度偵字第一四二九九、一五０二三號，八十九年度偵字第三一三０號），提起上
訴，本院判決如左：
    主  文
原判決撤銷，發回臺灣高等法院臺南分院。
    理  由
本件原判決認定上訴人甲○○（綽號「阿禿」）於民國八十七年十二月二十三日凌晨
四時二十分許，與黃志堅（業經判刑確定）、唐榮宏（通緝中）在台南市○○路○段
三五號「路易十三ＫＴＶ」店飲酒完畢，步出大門時，適見周信雄（下或稱周某）、
楊育彰與侯淑敏等三人走向該店停車場。因唐榮宏認識周某，且知其曾任教職，乃向
周某招呼稱：「老師要回去嗎？再見！」。周某因自前一日起不斷飲用高梁酒，已不
勝酒力，且由楊、侯二人攙扶行走，乃未理會唐某之招呼，反以台語「哭爸」回應。
上訴人因與唐、黃二人因不滿周某回應態度，乃持檳榔渣丟擲周某；雙方旋在該店前
短暫會談後即各自散去。惟唐榮宏、甲○○、黃志堅三人仍圍在計程車旁商談，唐榮
宏心有未甘，即提議教訓周某，彼三人乃共同基於傷害之犯意聯絡，由唐榮宏走向周
某身後，突出右腳踢其背部。上訴人及黃志堅亦分別趕上，由上訴人出拳毆打周某頭
部四下，並於周某被擊倒地後，再以右腳踹其頭肩部位一下，黃志堅亦趨前以右腳踹
周某之頭部二下；彼三人旋又轉身追打與周某同行之友人楊育彰（楊育彰傷害部分未
據告訴）。嗣上訴人及黃志堅回頭見周某由地上爬起，渠等明知周某已酒醉意識模糊
，幾無反應能力，倘加以毆打，當有使其倒地致其頭部要害重撞地面而死亡之可能。
但其二人於傷害行為實施中，因前述暴力情境，致心性轉兇，不甘罷手，認周某縱遭
痛毆斃命，亦不違背其等本意。乃變更為殺人之犯意聯絡，由上訴人以左拳毆打周某
臉部，致其後腦部向後仰倒而重擊地面，不再動彈。上訴人全然不顧周某已有生命危
險，亦不顧侯淑敏跪地哀求，仍再以右腳猛踹周某胸部三下，並稱：「你以為你是老
大，給你死」等語。而黃志堅隨後亦以右腳踹周某頭部兩下，三人行兇後即共乘計程
車離去。周某經送醫急救，延至同年月二十八日凌晨一時四十三分許，因頭部左、右
顳外傷、顱頂部骨折，致顱內腦出血二百西西而不治死亡等情。因而撤銷第一審判決
，改判論處上訴人殺人罪刑，固非無見。
惟查：原判決認定上訴人與黃志堅均明知周某已酒醉意識模糊，幾無反應能力，倘加
以毆打，當有使其倒地致頭部要害重撞地面而致死之可能，竟仍出拳毆打周某臉部，
致周某後腦部撞擊地面。上訴人及黃志堅猶不顧侯淑敏跪地哀求，再以腳猛踹周某之
頭、胸部，並稱：「你以為你是老大，給你死」等語，終使周某傷重不治死亡等情。
並於理由內說明：上訴人等人對被害人拳腳相加，力道甚猛，下手之際，未留餘地云
云（見原判決第八面第七、八行）。倘若無訛，則上訴人及黃志堅對已酒醉之周某，
猛力施以拳打腳踢，不留餘地，復揚言：「要給你死」等語。則其等是否僅有殺害周
某之未必故意（即間接故意、不確定故意），而無積極欲置周某於死地之直接殺人故
意？似非毫無研酌餘地。原判決認定上訴人與黃志堅係基於殺人之未必故意而加害周
某，惟其對於何以不能認為渠二人主觀上有殺人之直接故意，則未於理由內併予論敘
說明，尚嫌理由不備。又原判決以唐榮宏係基於傷害之犯意而率先以右腳踢周某背部
，嗣後上訴人與黃志堅改為殺人之犯意而毆擊周某時，其僅在旁觀望，未再參與毆打
。因認上訴人與黃志堅殺人之舉，已超越唐榮宏原先傷害犯意之計劃範圍，而認其並
非本件殺人罪之共犯。惟並未詳細說明其憑以認定唐榮宏與上訴人及黃志堅等三人原
先僅具有普通傷害犯意聯絡之證據及理由。僅以黃志堅在偵查中供稱：在毆打前，彼
三人在計程車旁先有談話，是唐榮宏向甲○○說周信雄罵他三字經，我們就過去打周
信雄等語，遽認渠等僅有普通傷害之犯意聯絡，已嫌理由欠備。且唐榮宏嗣後雖未再
續對周某施以暴行，但若其與上訴人及黃志堅均具有殺人之犯意聯絡，似仍應對上訴
人及黃志堅二人行為之結果負責。究竟彼等三人原先計劃之內容如何？上訴人與黃志
堅嗣後殺害周某之行為，是否超出彼等原先計劃之範圍？又原判決認定彼三人於行兇
前曾圍在計程車旁商談，究竟其等商談之內容為何？其所謂提議「教訓」周某，除指
傷害周某外，是否包括縱將周某毆擊致死，亦屬無妨之意思？以上疑點與判斷唐榮宏
是否應論以本件殺人罪之共犯有關，亦有併予查明釐清之必要。原審對此未深入勾稽
，詳加調查，僅以唐某於上訴人及黃志堅改為殺人之犯意而毆擊周某時，僅在旁觀望
，未再參與毆打，遽謂不能證明其為本件殺人罪之共犯，尚嫌調查未盡。再上訴人於
第一審及原審均辯稱：伊於案發當時已喝醉酒，神智不清等語（見一審卷第七十一頁
、七十二頁、原審卷第一二四頁），所陳是否屬實？其於行為時有無因酒醉致心神喪
失或精神耗弱之情形？此與判斷上訴人有無刑法第十九條規定之適用有關。原判決對
於上訴人上開有利之辯解，未說明其何以不足採信之理由，亦嫌理由欠備。上訴意旨
雖未指摘及此，然以上均係本院得依職權調查之事項，應認原判決有撤銷發回之原因
。
據上論結，應依刑事訴訟法第三百九十七條、第四百零一條，判決如主文。
中      華      民      國    九十二    年      三      月     二十     日
                              最高法院刑事第六庭
                                  審判長法官  吳  雄  銘
                                        法官  池  啟  明
                                        法官  石  木  欽
                                        法官  郭  毓  洲
                                        法官  吳  三  龍
      右正本證明與原本無異
                                              書  記  官
中      華      民      國    九十二    年      三      月    二十五    日


司法院資訊處製作；財團法人民間司法改革基金會備份。
